【裁判字號】    94,重訴,124
【裁判日期】    950609
【裁判案由】    損害賠償
【裁判全文】
臺灣士林地方法院民事判決             94年度重訴字第124號
原      告  丙○○
訴訟代理人  陳再賢律師
被      告  乙○○
訴訟代理人  謝宜伶律師
上列當事人間損害賠償事件，本院於民國95年3 月22日言詞辯論
終結，判決如下：
    主  文
原告之訴及假執行之聲請均駁回。
訴訟費用由原告負擔。
    事實及理由
甲、程序方面：
    本件原告原起訴請求被告應給付新台幣（下同）4,964 萬
    6,600 元及法定遲延利息，嗣於民國95年2 月23日減縮請求
    金額為3,691 萬4,010 元及其法定遲延利息，核屬減縮應受
    判決事項之聲明，依民事訴訟法第255 條第1 項第3 款規定
    ，應予准許。
乙、實體方面
一、原告起訴主張：坐落台北市○○區○○段37、37之3 、38、
    38之1 、39之2 、39之3 、40、41之1 、41之2 、44之2 、
    42之3 、42之4 等12筆土地應有部分二十四分之一（下稱：
    系爭12筆土地），係訴外人即兩造父親翁祿壽要原告籌款用
    被告名義於強制執行程序標得。翁祿壽曾交代系爭12筆土地
    兩造家族5 兄弟各有五分之一權利，被告亦承諾將來出售時
    兄弟各分五分之一價金。被告於87年5 月間出售系爭12筆土
    地予訴外人冠德建設股份有限公司，得款新台幣（下同）1
    億8,661 萬6,600 元，扣除應納土地增值稅3,183 萬1,424
    元後，餘額每人應分配金額為3,095 萬7,035 元。又被告於
    82年10月13日書立承諾書（下稱：系爭承諾書）予兩造另一
    兄弟即訴外人甲○○，承諾系爭12筆土地將來出售時扣除該
    12 筆 土地有關稅捐及增值稅後，餘款甲○○可得五分之一
    ，原告復於84年1 月20日受讓甲○○對被告系爭承諾書債權
    ，是合計原告可受分配金額為6,191 萬4,070 元。扣除被告
    前已給付原告之2,500 萬元，被告尚應給付原告3,691 萬
    4,070 元。詎被告迄未給付，為此本於前開原因事實，依翁
    祿壽與被告間約定、原告與被告間約定及原告受讓甲○○對
    被告之債權之法律關係，訴請被告給付。並聲明：(一)被告應
    給付原告3,691 萬4,010 元，及自起訴狀繕本送達翌日起至
    清償日止，按年息百分之五計算之利息。(二)願供擔保請准宣
    告假執行。
二、被告則以：系爭土地係兩造之父翁祿壽71年間以被告乙○○
    名義，向法院投標拍定，贈與價款給被告乙○○繳納而由乙
    ○○取得所有權，與原告或其他兄弟之權利無涉。被告所以
    出具系爭承諾書予訴外人甲○○，係因甲○○不滿翁祿壽將
    系爭土地分配予被告而強烈要求被告補償，被告顧及手足之
    情始出具，原告無法據此資為兩造間亦有相同約定之證據。
    原告雖曾要求被告比照甲○○給付，然被告僅承諾給付原告
    2,500 萬元，原告並同意按系爭承諾書就負擔相關稅捐及罰
    款。又被告上開同意無償給付系爭土地出售款項中之2,500
    萬元（尚應扣除稅捐及罰款等），核其法律性質應屬贈與，
    依行為時民法第408 條第1 項規定，被告得就未交付之部分
    撤銷之，被告已於本件為撤銷上開贈與之意思表示，原告自
    不得就餘額再行請求被告給付。又原告未依約取得甲○○系
    爭承諾書原本，依原告所提與甲○○間買賣契約特約事項之
    約定，買賣（甲○○對被告權利）之契約尚未成立，自不得
    據以請求。因被告前於87年、88年間應原告要求同意先為部
    分給付而陸續給付原告3,000 萬元，原告並承諾負擔罰款及
    稅金，被告因給付上開款項而遭國稅局追徵贈與稅984 萬
    5,000 元、罰鍰984 萬5,000 元，合計1,969 萬元，現已依
    法申請復查進行行政救濟程序而尚未確定，是原告縱依承諾
    書而為本件之請求，亦因前開稅捐金額未定，無從加以扣除
    而致給付條件未成就。又縱原告已得為請求，被告於給付前
    述3,000 萬元時並未言明係原告受讓甲○○部分或原告受贈
    部分，依法應各按比例就原告受讓甲○○部分、原告受贈部
    分各抵充1500萬元後，被告應給付原告受讓甲○○部分之餘
    額1,000 萬元，扣除被告遭國稅局追徵之罰款及稅金1,969
    萬元，原告尚應退還被告969 萬元，原告訴請給付，自屬無
    據等語資為抗辯。並聲明：(一)原告之訴及其假執行之聲請均
    ）駁回。(二)如受不利之判決，願供擔保請准宣告免為假執行
    。
三、兩造所不爭執之事項：
  (一)座落系爭12筆土地應有部份原登記為被告所有。
  (二)被告於87年間將前揭土地應有部份出賣予訴外人冠德建設股
    份有限公司，內容如原證四所示，實際出售（稅前）價額如
    原告所提原證五契約所示。
  (三)原證三形式上確為真正，原證五為真正。
四、查系爭12筆土地應有部分，係71年間，由兩造父親翁祿壽出
    資，囑被告以其名義於強制執行程序標買取得，為被告所自
    認之事實（見本院卷一被告答辯狀第3 頁），是被告就系爭
    12筆土地應有部分之取得並未實際出資，亦應為兩造所不爭
    執。茲應進一部審究者，則為翁祿壽提供資金指示被告參與
    應買之事實，翁祿壽與被告間究係成立何種法律關係？
    本件被告主張前揭事實應係翁祿壽贈與被告買受系爭12筆土
    地應有部分之價金，供被告繳納拍賣價金，惟：
  (一)按稱贈與者，謂當事人約定，一方以自己之財產無償給與他
    方，他方允受之契約，民法第406 條定有明文。是贈與契約
    之成立，應以贈與人與受贈人間就贈與契約之內容意思表示
    合致為必要。
  (二)查查系爭12筆土地應有部分，除登記為被告所有部分外，就
    相同地號訴外人即兩造之兄翁添亦另登記為應有部分二十四
    分一之所有人，訴外人即兩造另一兄弟甲○○曾於本院85年
    度重訴字第328 號事件訴請翁添移轉，被告曾於前開事件中
    證稱：「（問：登記為證人明輝之名義是做什麼的？）父親
    買土地登記給我，沒有說要送給我，或是做何事，當時登記
    我名義我知道」「父親生前買的不動產登記都有五個兄弟的
    ，登記多少不等」「（問：登記多少是否要給兄弟五人的？
    ）為何每人登記之多少，原因不詳，因為爸爸作主之事，我
    們不敢過問」等語（本院85年度重訴字第328 號案卷第101
    頁背面、第102 頁正面）。被告於本院並確認於前開事件所
    述內容為實在（本院95年3 月22日言詞辯論筆錄）。是依上
    開陳述可知，被告僅係在父親翁祿壽之主導下，依翁祿壽之
    指示，至法院參與投標，並以翁祿壽交付之金錢繳交買受系
    爭12筆土地應有部分之價款，迄85年間作證時仍不詳父親之
    用意，被告既不詳翁祿壽之用意為何，如何認定翁祿壽有贈
    與價金或土地予被告之意，被告又如何在不知翁祿壽用意之
    情況下，「允受」翁祿壽之贈與？從而兩造父親翁祿壽前開
    指示被告參與應買過程，除被告有提供「名義」供翁祿壽使
    用之合意外，尚難認翁祿壽與被告間就價金或土地已成立贈
    與契約。
  (三)另查前開本院85年度重訴字第328 號事件中，兩造叔父翁秋
    元、翁強及兩造兄弟翁明陽曾分別有如下之陳述：
  1.證人翁秋元證稱：「當時我哥哥（指兩造父親）在『生病時
    』告訴我，買系爭十二筆土地時，該土地是田地，當時只有
    被告（翁添）具有自耕能力，所以登記為被告（翁添）名義
    ，但是由五兄弟平分，說如果以後發生爭議，要我出來作證
    」、「我哥哥病重時，只交待我出來做證是包括信義及內湖
    之土地」、「當時只有我哥哥對我講，在醫院時講一次，沒
    有其他人在場。」、「我不知道我哥哥有沒有與其五個小孩
    講此事。」等語（見該事件案卷第40頁正面、背面）。
  2.證人翁強則證述：「... 他（即翁祿壽）說土地是他五個兒
    子的，不是買翁添名字就要給他，他是說以後蓋了再分給兒
    子，....他說只有翁添才能登記，土地是他們五兄弟的，他
    說的時候他的兒子也都曾在場，也都聽到過」等語（見該事
    件案卷第136 頁正面），另證稱：「... 因為翁添有農民身
    份才登記他名字，土地以後蓋房子就五個人分... 」「東湖
    的土地... 那也是他們五兄弟要分的，不過地號我不清楚」
    、「（東湖地區土地建屋後為何土地、房屋分別登記為被告
    、及其他兄弟所有？）因我哥哥怕他兒子把土地、房子賣掉
    ，他覺得會沒面子，所以才分開登記，以防止他們賣掉...
    」等語（見該事件案卷第154頁正面）。
  3.證人翁明陽證述：「... 我父親說信義區的二筆土地是將來
    要兄弟們一起分的，乙○○名下的已經分給我們了」、「是
    父親親口告訴我們兄弟的.... 他 （指翁祿壽）如果要蓋房
    子或賣土地時再大家分，建房子分不動產或賣土地分價金都
    可以。」、「... 東湖翁添名下的地也是日後兄弟要平分的
    」、「是我父親在世時有向親戚朋友和我們兄弟說，我父親
    告訴翁添時我不在場，是我父親告訴我太太的。... 信義區
    的土地有一塊登記乙○○的名字是因為原地主欠父親錢，後
    來才變成乙○○名下」等語（見該事件案卷第132 頁背面、
    第133頁正面、背面）。
  4.前開事件中，訴外人甲○○亦曾提出兩造五兄弟於81年12月
    間討論信義區土地之錄音內容，其間訴外人翁添曾主張土地
    「二個合建來蓋，我們用兄弟公錢來蓋」；乙○○接話稱：
    「現在蓋一定要用公錢蓋，不可私人蓋。用公錢蓋。」（見
    見該事件案卷第121 頁背面、第122 頁正面）等語，適與前
    揭證人證詞相吻合。
  5.另原告於本院93年度重訴字第108 號翁明陽訴請乙○○損害
    賠償事件中作證時亦陳稱：「我父親在時，包括我們五兄弟
    與配偶、二個姊妹，所有不動產、存摺，都由乙○○保管，
    我父親才有處分權」等語，有被告所提該事件筆錄附卷可稽
    （本院卷一第55頁）。
  6.綜前所述可知，包括系爭12土地應有部分、登記為訴外人翁
    添所有之系爭地號其他應有部分、東湖土地，以及其他翁祿
    壽生前所購買土地，不論登記為被告所有、翁添所有或兩造
    兄弟共有，於兩造父親翁祿壽生前真正得使用、收益、處分
    前開不動產而行使所有權之權能者，仍為翁祿壽本人，登記
    名義人並非因受贈與而取得所有權之人，包括本件被告在內
    之登記名義人，與翁祿壽間之關係均僅得評價為「借名登記
    」之法律關係。
五、按遺囑為法定要式行為，須按一定方式行之始具備效力（民
    法第1189條至1198條規定參照）。如前本院認定之事實，兩
    造父親翁祿壽與被告間就系爭12筆土地應有部分存有借名登
    記契約法律關係，翁祿壽得本於該借名登記契約對被告主張
    權利，此一債權於翁祿壽去世後繼承發生時，即由全體繼承
    人繼承而為公同共有（民法第831 條）。翁祿壽就系爭12筆
    土地縱於生前曾表示「由五兄弟平分」，亦無非係就系爭土
    地於其去世後應如何分配之主觀期待，非謂被告於翁祿壽生
    前即對其他兄弟負有移轉義務（翁祿壽生前系爭12筆土地之
    權利義務關係主體仍為翁祿壽與被告），翁祿壽生前此一主
    觀期待既未形諸符合遺囑法定要式之方式，自不具備遺囑之
    效力，翁祿壽對系爭12筆土地之權利僅得充作其遺產之一部
    分，依遺產分割程序而為處理。原告謂依翁祿壽與被告間約
    定（即翁祿壽生前之交代）而為本件請求，自屬無據。
六、按民法第1164條所定之遺產分割，係以遺產為一體，整個的
    為分割，而非以遺產中各個財產之分割為對象，亦即遺產分
    割之目的在遺產公同共有關係全部之廢止，而非個個財產公
    同共有關係之消滅（最高法院86年度台上字第1436號判決意
    旨參照）。查本件兩造父親翁祿壽所遺財產，除翁祿壽就系
    爭12筆土地應有部分本於借名登記契約所得主張之權利外，
    尚包括前述其他借名登記於翁添等人名下之財產，且依本院
    依職權函調之被繼承人翁祿壽遺產稅申報資料，翁祿壽亦尚
    遺有多筆不動產、存款，而翁祿壽之繼承人，除兩造外，尚
    包括兩造兄弟姊妹翁添、翁明陽、甲○○、翁寶秀、翁寶釧
    等人，有財政部台北市國稅局94年12月9 日財北國稅審二字
    第0940120034號函所附被繼承人翁祿壽遺產稅申報資料在卷
    可稽。是兩造基於分割個別遺產（翁祿壽就系爭12筆土地應
    有部分之權利）之意思，未經全體遺產繼承人參與，單獨協
    議分配應屬全體繼承人公同共有之權利，約定系爭12筆土地
    應有部分或系爭12筆土地應有部分出售所得價款五分之一分
    配予原告，於法尚有未合，應屬無效，原告本於兩造間無效
    之分割協議訴請被告給付，亦屬無據。
七、又按共同繼承之遺產在分割之前，為各繼承人公同共有，而
    民法第827 條第1 項基於公同關係而共有一物者，依同條第
    2項之規定，各公同共有人之權利，及於公同共有物之全部
    ，故各該共有人並無應有部分存在，通說亦認為公同共有人
    之應有部分係屬潛在者，與分別共有人之應有部分為顯在者
    不同，如繼承人就繼承財產之應繼分，此項潛在之應有部分
    ，在公同關係存續期間內，不得自由處分。公同共有人將其
    繼承之權利讓與於第三人，乃以此為契約之標的，係以不能
    之給付為標的，自有民法第二百四十六條第一項前段規定之
    適用（最高法院89年台再字第81號、89年台上字第1216號判
    決意旨參照）。查原告主張與訴外人甲○○於84年元月20日
    簽訂「不動產買賣契約書」，約定買受訴外人甲○○就系爭
    土地之權利，買賣標示載明系爭12筆土地地號「持分面積壹
    佰柒拾貳坪」「上述土地面積壹佰柒拾貳坪現由代表人乙○
    ○之名義登記為所有權人，唯實際上兄弟另有協議，其中甲
    ○○持分五分之一權利，今買賣之部分即甲○○之部分以新
    台幣壹仟伍佰萬元正賣予丙○○」等語，原告與訴外人甲○
    ○就全體繼承人所公同共有之系爭12筆土地應有部分權利訂
    立買賣契約，由甲○○將「五分之一權利」讓與原告，係以
    不能之給付為標的，依前揭說明，亦屬無效，原告本於無效
    之受讓契約，主張訴外人甲○○之權利，洵屬無據。
八、從而，原告本於前揭原因事實，主張依兩造被繼承人翁祿壽
    與被告間約定、原告與被告間約定及原告受讓甲○○對被告
    之債權之法律關係，訴請被告給付3,691 萬4,010 元，及自
    起訴狀繕本送達翌日起至清償日止，按年息百分之五計算之
    利息，為無理由，應予駁回。又原告之訴既經駁回，其假執
    行之聲請即失所依據，應併予駁回。
九、本件事證已臻明確，其餘兩造協議爭點、主張、陳述暨所提
    之證據，經審酌均與本院前揭判斷不生影響，爰不一一詳予
    論述，附此敘明。
十、據上論結，原告之訴為無理由，並依民事訴訟法第78條判決
    如主文。
中    華    民    國    95    年    6     月    9     日
                  民事第二庭  法  官  王本源
以上正本證明與原本無異。
如對本判決上訴須於判決送達後20日內向本院提出上訴狀。
中    華    民    國    95    年    6     月    15    日
                              書記官  陳淑女


司法院資訊處製作；財團法人民間司法改革基金會備份。
